最　高　行　政　法　院　判　決　　　　　　　　　九十一年度判字第一五五五號
　　上　訴　人　開源營造股份有限公司
　　代　表　人　甲○○
　　被 上訴 人　臺東縣政府
　　代　表　人　徐慶元
右當事人間因空氣污染防制法事件，上訴人對於中華民國九十年六月十二日高雄高等
行政法院九十年度訴字第八二三號判決，提起上訴，本院判決如左：
　　主  文
上訴駁回。
上訴審訴訟費用由上訴人負擔。
　　理  由
本件上訴人起訴主張：被上訴人以上訴人前向中華電信股份有限公司南區分公司南高
雄營運處（以下簡稱中華電信公司南高雄營運處）承攬「CFEMLE944 台東馬蘭局配合
鐵路新站二－一號道路幹配管工程」，經被上訴人所屬環境保護局稽查人員會同環境
檢驗測定機構華穎科技顧問股份有限公司（以下簡稱華穎科技公司）於民國八十九年
九月四日十時三十分前往上訴人之營建工地實施稽查，並進行周界總懸浮微粒檢測，
經檢測結果，工地周界二處地點之空氣中粒狀污染物濃度分別為546ug/Nm、693ug/Nm
，逾固定污染源空氣污染物排放標準500ug/Nm之限值，遂依空氣污染防制法第二十條
第一項及同法第五十一條規定，對上訴人裁處罰鍰新台幣（下同）十萬元。惟查上訴
人係承攬「電信配管工程」，而非「道路工程」。況上訴人於八十九年九月四月並未
在該營建工地進行開挖回填作業，此有中華電信公司南高雄營運處八十九年十一月二
十七日南區高線建字第八九Ｄ四○○○七一九號函足稽，自不可能於該日造成工地周
界粒狀污染物排放超過標準之情形。又台東縣環境保護局於上開時日對「台東鐵路新
站二－一號道路工程」進行稽查檢測時，在該營建工地施工者，除上訴人外，尚有道
路工程承攬人英竣營造有限公司（下稱英竣公司）、電力工程承攬人真毅營造有限公
司（下稱真毅公司），此有台東市○○○路新站二－一號道路工程開工前協議紀錄可
稽，是以縱華穎科技公司提出之「檢測報告」屬實，惟該報告無從證明究為何人及如
何造成該污染結果，則被上訴人以華穎科技公司之檢測報告作為認定上訴人違反空氣
污染防制法之依據，即屬無據，而訴願決定遞予維持，亦有違誤，請判決撤銷原處分
及訴願決定等語。
被上訴人則以：按空氣污染防制法第二十條第一項及同法第五十一條第一項規定，其
處分對象為公私場所，而非上訴人所認定之行為人。其次，上訴人雖僅向中華電信公
司南高雄營運處承攬「電信配管工程」，然依內政部營建署東區工程組會議紀錄結論
所示，各管線單位進場施工前、後應確實以公文告知或電話通知，施工期間應做好防
制措施。而主體道路工程承攬人英竣營造有限公司為配合「電信配管工程之施工」，
已向內政部營建署東區工程組台東工務所報請自八十九年八月三十一日（應為八十九
年八月一日）至九月十五日停工，上訴人不得因只承攬電信配管工程而不做好應有之
防制措施；亦不得於施工期間因無施工而脫免其所承包之工地防制污染之責。至上訴
人另稱尚有電力工程承攬人，經被上訴人察查結果，業另以九十年三月十六日府環二
字第一三五六號處分書對朱振欽裁罰十萬元在案。又被上訴人所屬環境保護局委託執
行代檢測之華穎科技公司為行政院環保署許可之環境檢驗測定機構，且經該署認可具
有本件檢測報告上檢測項目之檢驗能力，其正確性無庸置疑。另該工程已進行至開挖
階段，泥土裸露面積甚廣，無任何污染防制措施，致使檢測結果超過排放標準，被上
訴人對其科處罰鍰，並無不當等語，資為抗辯。
原審斟酌全辯論意旨及調查證據結果以：查「台東鐵路新站二－一號道路工程」於開
工前，內政部營建署東區工程組曾邀集承攬之廠商及相關配合單位於八十九年五月十
六日在其台東工務所召開協調會，會中並作成各管線單位進場施工前、後應確實以公
文告知時間或以電話聯繫，以作好環保維護工作之結論，此有該次會議紀錄附於原處
分卷內可稽。次查本件主體道路工程承攬人英竣營造有限公司為配合管線單位埋設及
遷移，前向內政部營建署東區工程組台東工務所報請自八十九年八月一日起停工，並
改由上訴人進駐工地進行電信配管工程之施工，而被上訴人所屬環境保護局稽查人員
會同華穎科技公司於八十九年九月四日前往上訴人之營建工地進行周界總懸浮微粒檢
測時，仍在上訴人之施工期限內，業據當日前往稽查之台東縣政府環境保護局技士詹
賽英到庭證述屬實，並為上訴人所不爭執。準此，上訴人依先前之協調會議結論，自
有責任作好環保之防制措施。惟被上訴人所屬環境保護局稽查人員會同華穎科技公司
於上訴人承攬之營建工地實施檢測時，其主體道路工程業已開挖，泥土裸露面積甚廣
，惟整個工地現場並未灑水，且未實施其它防制污染之措施，此觀上開檢測報告書內
所附之照片自明，從而上訴人對於系爭工程所造成之空氣污染行為，要難認為無關聯
性，自不得因只承攬電信配管工程而辭卸其責任。至環保單位稽查當天，上訴人是否
有暫停施工之情事，則非所問。此外，上訴人亦無法舉證證明對檢測之工地周界粒狀
污染物逾排放標準乙事，並無過失之行為，參諸司法院釋字第二七五號解釋意旨，即
應受罰。又縱檢測當時，現場之工地尚有其他廠商進行施工，而該項施工對本次之污
染行為亦不能免責，則亦僅生被上訴人應否另對其他廠商告發並加以科處罰鍰而已，
上訴人自不得以此而卸責。況被上訴人對上訴人予以告發及裁罰後，經調查結果，尚
有真毅營造有限公司轉包予朱振欽之工程，於前開稽查之同一時間內，亦在該處施工
，乃另以九十年三月十六日府環二字第一三五六號處分書對朱振欽科處十萬元罰鍰，
亦有台東縣政府執行違反空氣污染防制案件處分書影本附卷為憑，是上訴人所訴洵不
足採，因認被上訴人依空氣污染防制法第二十條、第五十一條第一項予以告發，並科
處罰鍰十萬元，並無不合，駁回上訴人之訴，經核並無違誤。上訴論旨以：查原審九
十年五月二十三日準備程序筆錄，上訴人否認被上訴人實施檢測當日有到場施工之事
實，且對證人詹賽英之證詞，亦予以否認，詎原判決竟認上訴人對證人詹賽英之證詞
不爭執，並據此認定上訴人為違規行為人，其判決理由顯有矛盾。又原判決先認定上
訴人為本件之違規行為人，嗣又認定真毅公司為違規行為人，前後矛盾。再查原判決
對於八十九年九月四日停工之上訴人認為應善盡工地管理之責，而對於同時停工之英
竣公司則認為毋須就本件空氣污染負責，其就責任歸屬之認定，標準有異，顯有理由
矛盾之違法。復查系爭「台鐵新站二－一號道路工程」，其道路寬度為三十公尺，上
訴人因「電信配管工程」使用道路寬度僅二公尺，而真毅公司因「電信配管工程」，
使用道路寬度亦為二公尺，餘二十六公尺寬度均為承攬人英竣公司所使用，原審未調
查各營造公司使用系爭道路之情況，遽認上訴人為本件空氣污染之違規行為人，亦有
不適用行政訴訟法第一百三十三條「行政法院於撤銷訴訟，應依職權調查證據」規定
之違法等語，指摘原審判決違誤。查依原審九十年五月二十三日準備程序筆錄，上訴
人承包系爭工程，其呈報內政部營建署東區工程組施工期間為八十九年七月十三日至
九月十五日，而本件稽查時間為同年九月四日，係在上訴人施工期限內，並經證人即
當日前往稽查之台東縣政府環境保護局技士詹賽英證實，原判決認定本件違章時間在
上訴人施工期限內，為上訴人所不爭執，並非認上訴人對於本件違章之事實（即違反
空氣污染防制法）不爭執，並無與卷內筆錄不符之情形。又依原審卷內資料，「台東
鐵路新站二－一號道路工程」有三個承包工程，主體工程即道路工程係由英峻公司承
包，此外尚有真毅公司承包電力工程，而上訴人係承包電信工程，原判決認稽查當日
真毅公司之承包商朱振欽亦在該處施工，被上訴人並非僅對上訴人處分而已，亦對朱
振欽科處罰鍰，其對於事實之認定，亦無矛盾之處。至英峻公司對於本次之污染行為
應否負責，僅生被上訴人應否另對其他廠商告發並加以科處罰鍰而已，上訴人自不得
以此而卸責，業據原判決明，上訴人指摘原判決理由矛盾，洵無足採。又原判決認
定系爭工地周界粒狀污染物逾排放標準為上訴人承攬系爭工程所造成，業已詳其認
定之理由及依據，上訴人主張原審未盡調查之能事，係就原審取捨證據、認定事實之
職權行使，指摘原判決不當，求予廢棄，非有理由。
據上論結，本件上訴為無理由，爰依行政訴訟法第二百五十五條第一項、第九十八條
第三項前段，判決如主文。
中　　華　　民　　國　　九十一　　　年　　　八　　　　月　　二十九　　　日
                    最 高 行 政 法 院  第 五 庭
                                審 判 長 法  官　　　徐　樹　海
                                         法  官      蔡  進  田
                                         法  官　　　鄭　淑　貞
                                         法  官　　　吳  明  鴻
                                         法  官　　　林　家　惠
右  正  本  證  明  與  原  本  無  異
　　　　　　　　　　　　　　　　　　　　 法院書記官　阮　桂　芬
中　　華　　民　　國　　九十一　　　年　　　八　　　　月　　二十九　　　日
